臺灣高等法院臺中分院民事判決
109年度重上更一字第52號
上  訴  人  鄒素貞  
訴訟代理人  林俊雄律師
被  上訴人  賴政憲  
兼  上一人
訴訟代理人  陳淑玲  
上列當事人間請求請求遷讓房屋事件，上訴人對於民國105年7月
29日臺灣苗栗地方法院103年度訴字第527號第一審判決提起上訴
，經最高法院第一次發回更審，上訴人並為訴之追加，本院於11
0年6月30日言詞辯論終結，判決如下：
    主  文
原判決不利於上訴人部分廢棄。
被上訴人應自苗栗縣○○鄉○○○段000○000○000○000○號（即門牌號
碼苗栗縣○○鄉○○村00鄰○○路00○0○00○0○00○0○00○0號）建物遷出
，並將前揭建物交付上訴人。
第一、二審（含追加之訴）及發回前第三審訴訟費用（除確定部
分外），由被上訴人負擔。
    事實及理由
壹、按請求之基礎事實同一者，在第二審得為訴之變更或追加，
    此觀民事訴訟法第446條第1項、第255條第1項第2款規定至
    明。本件上訴人於原審聲明：被上訴人應自坐落苗栗縣○○鄉
    ○○○段000○000○000○000○號（即門牌號碼苗栗縣○○鄉○○村00
    鄰○○路00○0○○0○○0○○0號）建物（下稱系爭房屋）遷出。嗣
    於本院審理時，將上開聲明變更為被上訴人應自系爭房屋遷
    出，並將系爭房屋交付上訴人（本院卷45頁）。核上訴人追
    加請求交付系爭房屋部分，與原訴之原因事實，均係基於兩
    造於民國102年12月10日簽立之切結書（下稱系爭切結書）
    ，基礎事實同一，參諸前揭說明，應予准許。
貳、上訴人主張：被上訴人陳淑玲、賴政憲為夫妻，因經營磁磚
    行有資金需求，自93年12月27日起至94年7月15日止，陸續
    向伊借款共新臺幣（下同）2807萬3323元，並於94年間，將
    坐落苗栗縣造橋鄉淡文湖段807之22、之25、之26、之27、
    之28、之29地號土地（下稱系爭土地），及其上之系爭房屋
    （與系爭土地合稱系爭房地），暨苗栗縣○○鎮○○段0○段0000
    ○0地號土地及其上同小段1627建號建物（下稱竹南房地）之
    所有權移轉登記與伊，以擔保上開借款之清償。兩造並於94
    年8月10日簽立協議書（下稱系爭協議書），約定被上訴人
    若未於94年12月30日前向伊買回上開房地，即應將之點交與
    伊。惟被上訴人僅於95年2月間以1450萬元買回竹南房地，
    雖另於102年12月10日書立系爭切結書，承諾於103年3月31
    日先行償還500萬元，並貸款贖回系爭房地，逾期將無條件
    歸還系爭房屋，房內所有設施器具任伊處置，然被上訴人逾
    期迄未履約，其等繼續占有系爭房屋即無正當權源，為此依
    民法第767條第1項前段、中段規定，或系爭切結書約定，求
    為命被上訴人遷出系爭房屋之判決。並於本院補稱：系爭房
    地所擔保之借款，扣除竹南房地所擔保之1450萬元，及被上
    訴人業已清償如原判決附表一、二（下稱附表一、二）所示
    合計139萬6496元，尚有1217萬6827元未清償，縱再扣除被
    上訴人抗辯之以現金還款、磁磚貨款抵扣借款、遭上訴人扣
    留之貨款保留款抵扣借款、磁磚利潤抵扣借款、無摺存款存
    入上訴人之夫盧OO帳戶及自訴外人賴OO帳戶轉帳至盧OO帳戶
    共355萬4057元，被上訴人就系爭房地之擔保借款仍有862萬
    2770元未清償，遠超過系爭房地鑑定價值572萬7765元，故
    系爭房地並無擔保物剩餘價值，被上訴人之同時履行抗辯為
    無理由等語。
參、被上訴人抗辯：被上訴人先後於94年6月30日、7月12日，將
    系爭房地、竹南房地所有權移轉登記與上訴人，係為擔保向
    上訴人借款之清償，性質上為讓與擔保契約，且迄未將房屋
    點交上訴人，自屬有權占有。況系爭讓與擔保債權總額應為
    2107萬8937元，被上訴人已清償1942萬9723元，尚未清償之
    債務餘額為164萬9214元，系爭房地依估價報告價值為572萬
    7765元，上訴人應返還系爭房地之剩餘價值至少407萬8551
    元予被上訴人云云。
肆、原審為上訴人敗訴之判決，上訴人不服，提起上訴。並上訴
    聲明：原判決廢棄。被上訴人應自系爭房屋遷出，並將系
    爭房屋交付上訴人。被上訴人則答辯聲明：上訴駁回（被上
    訴人於原審提起反訴請求上訴人將系爭房地所有權移轉登記
    予被上訴人部分，業經判決駁回確定，非本院審理範圍，下
    不贅述）。
伍、得心證之理由
一、上訴人主張：被上訴人夫妻自93年12月27日起至94年7月15
    日止，陸續向伊借款，並將系爭房地及竹南房地之所有權移
    轉登記予伊，以擔保借款，嗣兩造於94年8月10日簽立系爭
    協議書，約定被上訴人若未於94年12月30日前向伊買回上開
    房地，即應將之點交予伊，被上訴人復於102年12月10日書
    立系爭切結書，承諾於103年3月31日前償還500萬元等事實
    ，業據上訴人提出系爭房屋登記謄本、房屋稅籍證明、地籍
    圖、現場照片、系爭協議書、系爭切結書為證（原審卷7-11
    、29-37、99、100頁），且為被上訴人所不爭執（本院前審
    卷79頁），堪信為真實。上訴人另主張：截至94年7月15日
    止，被上訴人陸續向伊借款達2807萬5726元，被上訴人僅於
    95年2月間以1450萬元買回竹南房地，並清償如附表一、二
    所示合計139萬6496元之借款，其餘借款尚未清償，被上訴
    人占有系爭房屋已無合法之權源，應依系爭切結書之約定，
    遷出並交付系爭房屋等情，則為被上訴人所否認，並以前詞
    置辯。是本件兩造主要之爭點應在於：被上訴人是否已履行
    系爭切結書之約定？上訴人依系爭切結書，請求被上訴人遷
    出並交付系爭房屋，有無理由？被上訴人之同時履行抗辯，
    有無理由？
二、被上訴人以系爭房地及竹南房地為擔保，向上訴人借款之金
    額如系爭協議書所載為2807萬3323元：
（一）上訴人主張：被上訴人自93年12月27日起至94年7月15日
      止，陸續向伊借款如原審卷第437、438頁借款附表（下稱
      借款附表）所示，合計2807萬5726元，復於95年1月2日向
      伊借款400萬元，總計借款3207萬5726元，其中除借款附
      表編號12第1行94年6月17日之50萬元、編號17第2行94年7
      月8日之5萬5590元（借款附表誤載為5559元，詳原審卷11
      6頁）、編號18第2行94年7月15日之5萬9015元、編號18第
      3行94年7月15日之1萬6940元係現金給付外，其餘借款伊
      均委由配偶盧OO匯款等情，業據提出盧OO渣打國際商業銀
      行（下稱渣打銀行，原為新竹國際商業銀行）新豐分行00
      000000000號帳戶存摺明細暨歷史明細查詢表、盧OO經營
      之欣慶營造有限公司（下稱欣慶公司）渣打銀行新豐分行
      00000000000號帳戶存摺明細、玉山商業銀行竹南分行支
      票、盧OO土地銀行帳戶存摺明細、匯款申請書及被上訴人
      簽發之本票為證（原審卷117-130頁），並有渣打銀行106
      年1月4日函檢附陳淑玲於該銀行竹南分行帳戶資料可憑（
      本院前審卷88-99頁），核屬相符。其中，關於借款附表
      編號12第1行94年6月17日代繳海關稅金50萬元及編號19之
      95年1月2日借款400萬元部分，並為陳淑玲於原審時所自
      認（原審卷205頁）。又借款附表編號18第1行94年7月14
      日代償南山人壽保險股份有限公司（下稱南山人壽公司）
      房屋貸款1392萬1228元部分，除有前揭盧OO土地銀行帳戶
      存摺、匯款單（原審卷127、128頁）外，復有南山人壽公
      司104年7月8日陳報狀、106年7月11日函檢附陳淑玲房屋
      貸款繳款對帳單可稽（原審卷231-236頁、本院前審卷173
      -177頁），被上訴人抗辯：上訴人僅代償南山人壽公司貸
      款餘額900萬餘元云云，與事實不符。再者，被上訴人對
      於借款附表編號6之65萬元雖有爭執，惟經原審將借款附
      表自93年12月27日起至94年7月15日止之金額2807萬5726
      元扣除編號6之65萬元後，曉以上訴人交付之款項仍達270
      0餘萬元，被上訴人就此陳稱：對於上訴人匯款的加總約2
      700多萬元沒有爭執等語（原審卷153頁），堪認被上訴人
      對於借款附表除編號6之65萬元有爭執外，其餘款項上訴
      人已為給付並不爭執。而借款附表編號6之65萬元，確係
      盧OO於94年1月20日匯款予陳淑玲，此有渣打銀行106年1
      月4日函檢附陳淑玲於該銀行竹南分行帳戶歷史明細查詢
      可憑（本院前審卷88、96頁），堪認上訴人確有給付借款
      附表所示之款項2807萬5726元予被上訴人。
（二）被上訴人復抗辦：94年6月前所發生之債權債務關係多為
      兩造之磁磚交易所生，並非借貸關係，上訴人提出之原證
      4、5，與本件讓與擔保之消費借貸債務無關云云。惟上訴
      人否認借款附表之款項與兩造間之磁磚交易有關，則被上
      訴人既收受該款項，自應就上訴人所為之匯款或給付現金
      之目的係清償向被上訴人購買磁磚之貨款此一有利於己之
      事實負舉證責任。然查，被上訴人已自認借款附表編號12
      第2行94年6月17日之300萬元為其等向上訴人之借款（原
      審卷93頁反面），並有被上訴人提出之賴政憲新竹商銀存
      摺明細為證（原審卷98頁正反面）。另被上訴人就借款附
      表所示94年6月前之匯款為兩造間之磁磚交易部分陳明：
      時間太久了，未保留相關資料，只能聲請訊問證人（本院
      前審卷103頁反面），惟被上訴人聲請訊問證人姜OO及張O
      O之待證事實，係上訴人於「95年後」有向其等購買磁磚
      ，以磁磚貨款抵借款之事（本院前審卷129、130頁），此
      與被上訴人抗辯94年6月前兩造間有磁磚交易之事實無關
      ，是被上訴人前揭抗辯，未能舉證以實其說，自難採信。
      參以兩造於94年8月10日就系爭房地及竹南房地買回及點
      交事宜簽訂系爭協議書（原審卷99、100頁），第2條就協
      議之緣由載明：⑴上訴人以2807萬3323元向被上訴人承買
      取得上列不動產（即系爭房地及竹南房地）。⑵上列不動
      產於94年6月20日立約移轉登記上訴人取得。⑶雙方協議於
      94年12月30日期限止，被上訴人得以前項價款向上訴人買
      回該不動產。⑷前項期限內，如被上訴人無法向上訴人買
      回該不動產，則應即辦理不動產點交手續，交付上訴人使
      用及收益；第3條就買回約定之總價款為2807萬3323元；
      第4條就點交標的物約定：前項期限內，如被上訴人無法
      向上訴人買回該不動產，則雙方應即辦理點交，系爭協議
      書不僅約明上訴人以2807萬3323元向被上訴人承買取得系
      爭房地及竹南房地，且被上訴人於94年12月30日前買回上
      開不動產之價款亦為2807萬3323元，其金額核與上訴人主
      張被上訴人自93年12月27日起至94年7月15日止，陸續向
      上訴人借款如借款附表所示合計2807萬5726元，兩者差額
      僅2403元，足認系爭協議書所載金額係經兩造彙算所得，
      並非大概數額之粗估，此由系爭協議書之金額載至個位數
      ，益為明瞭。蓋如估算大約數額，當無估至個位數之可能
      ，上開2403元之差額應係誤算。再者，兩造不爭執被上訴
      人將系爭房地之所有權移轉登記予上訴人之性質為信託讓
      與擔保（本院前審卷35頁反面），若上訴人交付被上訴人
      如借款附表所示之款項非借款，被上訴人豈會於94年8月1
      0日與上訴人簽訂系爭協議書而為上開約定，且金額亦達2
      800萬元以上之理。被上訴人雖又抗辯：94年8月10日雙方
      簽訂系爭協議書時，伊發現協議書第2條、第4條金額超出
      借款總金額，當場表示異議，但被上訴人說擔保金額須提
      高，因為說不定伊將來還會再向被上訴人借款周轉，故預
      留擔保額度，是系爭協議書上2800餘萬元係當時總借款17
      00萬餘元加上預留將來借款擔保金額，如同最高限額抵押
      擔保之約定云云。惟被上訴人於原審原陳稱：伊於94年8
      月10日以系爭房地為擔保，向上訴人借款以償還房貸計約
      1000萬元，並為利營業週轉，另有現金借款300萬元，然
      因考量往後可能尚有資金週轉，故與上訴人簽訂系爭協議
      書，預留約2000萬元之額度，以便後續資金運轉需求云云
      （原審卷93頁反面）。嗣改稱：因考量往後可能尚有資金
      週轉，故與上訴人簽訂系爭協議書，預留約1500萬元之額
      度，以便後續資金運轉需求，直至95年1月2日伊向上訴人
      借取最後一筆款項400萬元，總計借款金額約1700萬元云
      云（原審卷110頁），被上訴人就兩造於94年8月10日簽訂
      系爭協議書時，向上訴人借款之金額及其所謂預留擔保之
      額度，前後所述不一，其真實性已有可疑。且系爭協議書
      就上訴人以2807萬3323元向被上訴人承買取得系爭房地及
      竹南房地，被上訴人得以同一價款向上訴人買回該等不動
      產約定甚詳，若簽訂系爭協議書時被上訴人尚未向上訴人
      借得2807萬3323元以上，衡情應不致有如此具體金額之約
      定。綜核上情，兩造就借款附表所示之金額有借貸合意，
      上訴人並因此交付款項，應無疑義，堪認被上訴人自93年
      12月27日起至94年7月15日止，陸續向上訴人借款，而將
      系爭房地及竹南房地所有權移轉登記予上訴人作為讓與擔
      保，擔保之借款金額應為2807萬3323元。另借款附表編號
      19之95年1月2日借款400萬元部分，除有上訴人提出之匯
      款單可參（原審卷129頁）外，並為被上訴人於原審所自
      認（原審卷93頁反面），復有被上訴人提出之賴政憲新竹
      商銀存摺明細為證（原審卷102頁反面），亦堪信為真實
      。是上訴人主張被上訴人向其借款總計3207萬5726元（28
      ,075,726＋4,000,000＝32,075,726），其中2807萬3323元
      以系爭房地及竹南房地為擔保，應可採信。
（三）借款附表之匯款人或給付現金之人雖為上訴人之配偶盧OO
      ，惟盧OO有自其所有帳戶提領而匯款，亦有由盧OO所經營
      之欣慶公司帳戶提領而匯款者（原審卷117-130頁）。參
      以盧OO匯款之對象有時為陳淑玲，有時為賴政憲，而系爭
      協議書係由兩造簽立，雙方就上訴人以2807萬3323元向被
      上訴人承買取得系爭房地及竹南房地，被上訴人得以同一
      價款向上訴人買回該等不動產詳為約定，已如前述。被上
      訴人復於102年2月10日書立系爭切結書，首段亦載明：茲
      因97年度向「鄒素貞」周轉現金轉還事業，至今102年多
      時未能償還解決造橋房屋4棟抵押贖回（原審卷11頁）。
      再參酌兩造於原審行爭點整理程序時，亦將：被上訴人為
      擔保債務，將系爭房地之所有權移轉登記予上訴人，有約
      定期限作價買回（系爭協議書），列為不爭執事項（原審
      卷574頁），及被上訴人於本院明確表示「借款給我們夫
      妻的是鄒素貞沒錯」等語（本院卷168頁），足認上訴人
      主張：盧OO係代理伊借款予被上訴人，消費借貸契約成立
      於兩造間，應可採信。
三、被上訴人未履行系爭切結書之約定，上訴人依系爭切結書，
    請求被上訴人遷出並交付系爭房屋，為有理由：
（一）按信託的讓與擔保係指債務人或第三人為擔保債務人之債
      務，將擔保標的物之財產權移轉於擔保權人，擔保權人僅
      於擔保之目的範圍內，取得擔保標的物之財產權。因屬擔
      保物權性質，就具有登記公示外觀之不動產，其讓與擔保
      之成立，僅需辦理所有權移轉登記與債權人為已足，不以
      交付不動產擔保物之占有為要件。擔保之債務清償後，標
      的物應返還於債務人或第三人；債務不履行時，擔保權人
      得依約定方法就該擔保物取償。
（二）經查，被上訴人於102年12月10日書立系爭切結書予上訴
      人，載明：茲因97年度向上訴人周轉現金轉還事業，至今
      102年多時未能償還解決造橋房屋4棟（即系爭房屋）抵押
      贖回，今向上訴人要求最慢時間103年3月31日止償還現金
      500萬元正，以後再貸款贖回，若無法償還解決債務，被
      上訴人願意無條件歸還所有的上訴人名下房屋，並任其處
      置無誤，房屋內部有任何設施器具均歸上訴人所有（原審
      卷11頁）。被上訴人雖抗辯：系爭切結書係遭逼迫所出具
      云云，然此為上訴人所否認，被上訴人就此未舉證以實其
      說，所辯自難採信。被上訴人復抗辯：簽立系爭切結書當
      時雙方之原意應為被上訴人於103年3月31日前應償還現金
      500萬元，不足500萬元，應貸款清償補足500萬元云云。
      惟系爭切結書明確記載：今向鄒素貞要求最慢時間103年3
      月31日止償還「現金500萬元」正，以後再「貸款」贖回
      等語，已將現金與貸款分別記載，所謂「貸款贖回」，對
      照前面約定之「至今102年多時未能償還解決造橋房屋4棟
      抵押贖回」，及前述系爭協議書約定被上訴人將系爭房地
      所有權移轉登記予上訴人以擔保借款，並約定價額贖回等
      情，顯係指貸款贖回系爭房地。參以證人盧OO於本院前審
      證稱：簽切結書時，伊沒有算被上訴人還欠多少錢，被上
      訴人還的錢遠不及400萬元，切結書寫500萬元，是被上訴
      人自己提出可以去周轉還的錢，但是他們講過的話沒有一
      次兌現等語（本院前審卷134頁正反面），足見系爭切結
      書記載：今向鄒素貞要求最慢時間103年3月31日止償還「
      現金500萬元」正，以後再「貸款」贖回，其意係被上訴
      人最遲於103年3月31日前償還上訴人現金500萬元，其餘
      部分再貸款以贖回系爭房地。上訴人主張：系爭切結書依
      其文義可知，被上訴人切結承諾於103年3月31日前先以現
      金500萬元清償伊，所餘債務，被上訴人會以貸款方式償
      還等語，應可採信。被上訴人抗辯：盧OO於102年12月10
      日要求伊書立系爭切結書時，應已自行核算累積至當時伊
      借、還款金額尚差500萬元，故要求伊簽立系爭切結書須
      於103年3月31日前清償500萬元，故立具切結書時，伊對
      上訴人所負債務僅有500萬元云云，並無可採。
（三）兩造於94年8月10日簽立系爭協議書時，約定被上訴人以2
      807萬3323元向被上訴人買得系爭房地及竹南房地，上開
      不動產於94年6月10日移轉登記予上訴人取得，作為被上
      訴人向上訴人借款之擔保，被上訴人得於94年12月30日前
      以前揭價額向上訴人買回，被上訴人嗣以1450萬元買回竹
      南房地，此為兩造所不爭執（本院卷168頁），扣除竹南
      房地所擔保之1450萬元借款債務已清償，系爭房地所擔保
      範圍應為其餘借款即1357萬3323元（28,073,323-14,500,
      000＝13,573,323）。再扣除上訴人不爭執被上訴人業已清
      償之附表一、二所示合計139萬6496元後，被上訴人尚未
      清償而為系爭房地所擔保之借款尚有1217萬6827元（13,5
      73,323－1,396,496＝12,176,827）。縱再扣除被上訴人抗
      辯之現金還款97萬77元、退回磁磚利潤抵扣21萬6000元、
      磁磚貨款抵扣219萬4660元、被扣留之貨款保留款抵扣9萬
      1080元、以支票清償6萬1410元，共353萬3227元（本院卷
      139-147頁），被上訴人以系爭房地擔保之借款仍有864萬
      3600元未清償（12,176,827－3,533,227＝8,643,600）。且
      依系爭切結書，被上訴人承諾於103年3月31日前先以現金
      500萬元清償上訴人，惟被上訴人於102年12月10日書立系
      爭切結書予上訴人之後，僅於附表二編號7之103年5月14
      日清償9萬元、編號8之103年6月5日清償60萬元，合計清
      償69萬元。至被上訴人前揭抗辯之現金還款日期在95年至
      100年間（原審卷182頁、本院卷139頁）、磁磚貨款抵扣
      日期在95年至98年間（本院卷141-145頁）、被扣留之貨
      款保留款抵扣發生於00年間（本院卷145頁）、退回磁磚
      利潤抵扣發生於97、98年間（本院前審卷40頁反面、45頁
      ），以上均發生在102年12月10日簽立系爭切結書之前，
      與系爭切結書約定之條件無涉，足見被上訴人確實未依系
      爭切結書約定，於簽立系爭切結書後至103年3月31日前，
      先以現金500萬元清償上訴人，其餘借款再貸款清償以贖
      回系爭房地。被上訴人抗辯：簽訂系爭切結書後，伊已清
      償500萬元以上云云，亦無可採。
（四）如前所述，兩造不爭執被上訴人將系爭房地所有權移轉登
      記予上訴人之性質為信託讓與擔保，揆諸系爭協議書及系
      爭切結書之內容，其性質確屬信託讓與擔保無誤。又系爭
      房屋所有權前已於94年6月30日移轉登記予上訴人，有建
      物登記謄本可佐（原審卷7-10頁），是兩造於102年12月1
      0日簽立系爭切結書約定：若無法償還解決債務，被上訴
      人願意無條件「歸還」所有的上訴人名下房屋，並任其處
      置無誤，房屋內部有任何設施器具均歸上訴人所有等語，
      其意顯在使上訴人終局取得系爭房屋之所有權。併參以系
      爭協議書第4條就點交標的物約定：前項期限內，如被上
      訴人無法向上訴人買回該不動產，則雙方應即辦理點交，
      房屋按簽約時之原狀為準...保持原狀交付上訴人，若逾
      期未遷空則該物視為廢棄物，任由上訴人處置，被上訴人
      絕無異議，足見系爭切結書所載無條件「歸還」系爭房屋
      ，係指被上訴人應將系爭房屋遷讓交付上訴人甚明。再者
      ，兩造於94年8月10日簽訂系爭協議書約定如被上訴人未
      於約定期限內買回系爭房地等，應即辦理點交使上訴人取
      得系爭房地之所有權，固係迴避修正前民法第873條第2項
      絕押契約禁止之規定（現已刪除），而難認有效。惟被上
      訴人於102年12月10日書立系爭切結書時，已在96年3月28
      日民法增訂第873條之1規定後，是兩造於系爭切結書約定
      上訴人於被上訴人無法依限償還債務時，得請求被上訴人
      遷讓交付系爭房屋，自屬有效。被上訴人既未依系爭切結
      書約定，於103年3月31日前以現金償還500萬元，則上訴
      人依系爭切結書，請求被上訴人遷讓交付系爭房屋，核屬
      有據。
四、被上訴人之同時履行抗辯，非有理由：
（一）按信託讓與擔保，擔保權人與債務人約定債務未清償時，
      擔保物之所有權移屬於擔保權人者，因讓與擔保僅以擔保
      債務清償為目的，參酌民法增訂第873條之1第2項規定及
      其立法意旨，若擔保物尚未交付占有，應認擔保權人於清
      償期屆至而未受債權之清償，請求債務人交付擔保物之占
      有時，負有清算擔保物價值之義務，且其價值如超過擔保
      之未償債權，並應返還剩餘價值與債務人或第三人。倘擔
      保權人應返還清算後擔保物之剩餘價值，與擔保物本身之
      價值非顯不相當，其所負返還剩餘價值之義務與債務人交
      付擔保物之占有間，固有民法第264條關於同時履行抗辯
      規定之適用。惟經本院囑託威名不動產估價師事務所鑑定
      結果，系爭土地於上訴人原審103年10月16日起訴請求交
      付占有時之客觀交易價值為531萬5651元，系爭房屋之客
      觀交易價值則為41萬2114元，合計572萬7765元，有該事
      務所110年1月22日函檢附估價報告書可稽（本院卷109頁
      ，估價報告書外放）。本院認為此金額係經專業不動產估
      價師衡酌景氣、就業及失業人數變動、物價變動、金融情
      況、系爭房地之地理環境、區域人口概況、交通道路概況
      、公共公用設施概況、經濟商業設施、不動產市場供給、
      不動產市場交易概況等因素，以比較法及土地開發分析法
      評估系爭土地時值為每坪4萬4600元，並以成本法評估系
      爭房屋時值為每坪1547元（242、243建號）或2917元（24
      0、241建號），估算基準及過程已考量影響系爭房地市場
      交易行情之各種因素，並無偏頗之處，應屬可採。而被上
      訴人以系爭房地所擔保之借款尚有1217萬6827元未清償，
      縱使扣除被上訴人抗辯之現金還款、退回磁磚利潤抵扣、
      磁磚貨款抵扣、被扣留之貨款保留款抵扣、以支票清償等
      共353萬3227元，仍有864萬3600元未清償，已如前述，擔
      保物價值顯然低於所擔保之未償債權，債權人即無返還擔
      保物剩餘價值之義務可言，是被上訴人辯稱：借款縱未還
      清，上訴人亦必須透過拍賣或變價程序處分房地產，再以
      處分之金額來抵償云云，並以此為同時履行抗辯（本院卷
      84頁），即非有據。
（二）至被上訴人雖抗辯上開估價報告所評估系爭房地之客觀交
      易價值顯然低於市場行情云云，惟本件係經兩造同意委由
      威名不動產估價師事務所鑑定系爭房地於103年10月16日
      起訴時之客觀交易價值（本院卷85、95頁），且該鑑定之
      客觀交易價值乃經由專業不動產估價師衡酌景氣、系爭房
      地之地理環境等因素，以比較法、土地開發分析法、成本
      法而為評估，估算基準及過程已考量影響系爭房地市場交
      易行情之各種因素，業如前述，被上訴人就其所辯鑑定價
      格低於市場行情云云，亦未舉證以實其說，所辯自非可採
      。
五、綜據前述，被上訴人未依系爭切結書之約定清償借款，依約
    負有將系爭房屋遷讓交付上訴人之義務。從而，上訴人依系
    爭切結書，請求被上訴人自系爭房屋遷出，並將系爭房屋交
    付上訴人，核屬有據，應予准許。其另依民法第767條規定
    為請求部分，即毋庸審酌。
陸、綜上所述，上訴人依系爭切結書之約定，請求被上訴人自系
    爭房屋遷出，為有理由，應予准許。原審所為上訴人敗訴之
    判決，尚有未合，上訴意旨指摘原判決此部分不當，求為廢
    棄，為有理由，上訴人追加請求被上訴人將系爭房屋交付上
    訴人，亦為有理由，應予准許，爰由本院改判如主文第2項
    所示。
柒、本件事證已臻明確，兩造其餘攻擊防禦方法及所用之證據，
    經本院斟酌後，認為均不足以影響判決之結果，爰不逐一論
    列，附此敘明。
捌、據上論結，本件上訴及追加之訴均為有理由，爰判決如主文
    。
中　　華　　民　　國　　110 　年　　7 　　月　　21　　日
        　　      民事第八庭  審判長法　官  杭起鶴
　　　　　　　　　　　　　　        法　官  黃裕仁
　　　　　　　　　　　　　　　      法　官  羅智文 
正本係照原本作成。   
被上訴人得上訴。        
如不服本判決，應於收受送達後二十日內向本院提出上訴書狀，
其未表明上訴理由者，應於提出上訴後二十日內向本院補提理由
書狀（均須按他造當事人之人數附繕本）。
上訴時應提出委任律師或具有律師資格之人之委任狀；委任有律
師資格者，另應附具律師資格證書及釋明委任人與受任人有民事
訴訟法第四百六十六條之一第一項但書或第二項所定關係之釋明
文書影本。如委任律師提起上訴，發回更審後為訴之變更（追加
、擴張）部分應一併繳納上訴裁判費。 　　　　
                                    書記官  詹錫朋
 
中　　華　　民　　國　　110 　年　　7 　　月　　21　　日